【裁判字號】    92,上訴,3949
【裁判日期】    921231
【裁判案由】    偽造貨幣
【裁判全文】
臺灣高等法院刑事判決                          九十二年度上訴字第三九四九號
    上  訴  人
    即  被  告  丙○○
    輔  佐  人  甲○○
    指定辯護人  薄正任律師
右上訴人因偽造貨幣案件，不服臺灣桃園地方法院九十二年度訴字第六七五號，中華
民國九十二年七月二十四日第一審判決（起訴案號：臺灣桃園地方法院檢察署九十二
年度偵字第九七四號），提起上訴，本院判決如左：
    主  文
原判決撤銷。
丙○○連續行使偽造之通用紙幣，處有期徒刑貳年，緩刑肆年，緩刑期內付保護管束
。
扣案偽造之面額新台幣壹仟元通用紙幣張（編號為ＬＸ六五七六一一ＥＵ、ＥＭ
六五七六一七ＥＵ、ＥＭ七九五七六九ＥＵ各壹張）均沒收。
    事  實
一、丙○○於民國（下同）九十一年十二月三十一日晚間，在桃園縣中壢市ＳＯＧＯ
    百貨公司附近，意圖供行使之用，以新台幣（下同）一千元之價格向一不詳姓名
    者購買偽造之通用紙幣千元鈔三張（均為八十八年製版，中央銀行發行，編號分
    別為ＬＸ六五七六一一ＥＵ、ＥＭ六五七六一七ＥＵ、ＥＭ七九五七六九ＥＵ各
    一張）而收集之。復基於行使偽造通用紙幣之概括犯意，於九十二年一月一日上
    午十時許，在桃園縣桃園市虎頭山下桃園市公十四停車場（假日時充作花市）內
    ，向在該處擺攤販賣什貨之丁○○購買溫度計二支，價金為一百元，丙○○乃交
    付編號ＥＭ六五七六一七ＥＵ之偽造千元鈔與丁○○，丁○○不知情而找還九百
    元與丙○○，丙○○於向丁○○行使得手後，復於同日上午十時三十分許，轉往
    虎頭山公園入口處，向在該處擺攤販賣地瓜之乙○○購買二斤之地瓜，價金為一
    百元，丙○○隨即取出編號ＥＭ七九五七六九ＥＵ之偽造千元鈔交付與乙○○，
    然因乙○○之前曾收受過偽鈔，乃以痱子粉測試丙○○所交付之千元鈔，經測試
    結果未能出現一千元之隱藏字，乙○○即將該偽造之千元鈔交還丙○○，並要求
    丙○○另以零錢支付，丙○○行使偽鈔因而未得手。適桃園縣警察局桃園分局員
    警在該處取締違規設攤者，發現丙○○行使偽造之千元鈔而查獲，並扣得上開偽
    造之千元鈔三張。
二、案經桃園縣警察局桃園分局報請臺灣桃園地方法院檢察署檢察官偵查起訴。
    理  由
一、訊之被告丙○○固坦承有於前揭時地向丁○○、乙○○購買溫度計及地瓜，並以
    扣案之千元鈔支付之情不諱，惟辯稱：伊係於九十一年十二月三十一日在中壢Ｓ
    ＯＧＯ百貨看跨年晚會時，遭兩名不詳身份男子脅迫要伊把身上的錢拿出來，並
    將其中一千元拿走，而後拿了三千元紙鈔給伊，伊不知道該紙鈔是偽鈔云云。然
    查，被告如何於前揭地行使偽鈔之事實，業據被害人丁○○、乙○○於警訊及原
    審審理時指訴綦詳，並有千元鈔三張扣案可證，而扣案之編號ＬＸ六五七六一一
    ＥＵ、ＥＭ六五七六一七ＥＵ、ＥＭ七九五七六九ＥＵ千元鈔三張，經送中央銀
    行鑑定後，認該等偽鈔均以彩色噴墨方式仿印，無隱藏字及凹版紋凸起效果；紙
    質與真鈔不同，以螢光筆繪製仿紙張螢光纖維絲，水印以灰色墨在紙張背面仿造
    ，安全線以彩色噴墨在紙張背面仿製，另以燙印箔膜（含面額數字）仿鈔券正面
    丕段裸露部分，無折光變色效果；左下角面額數字以燙印箔膜仿折光變色油墨，
    無折光變色反應，有中央銀行發行局九十二年三月三十一日台央發字第九二００
    二一八八一號函在卷可稽。即被告於警訊時亦自承：經警查扣之偽鈔係伊向一不
    知名的男子購買的，以一千元換偽鈔三千元，對方有告知是偽鈔，要小心使用，
    警方查扣的三張偽鈔編號為ＬＸ六五七六一一ＥＵ、ＥＭ六五七六一七ＥＵ、Ｅ
    Ｍ七九五七六九ＥＵ，就是伊換取來的等語（見偵查卷第四頁反面），足證被告
    於取得該鈔票時即知為偽鈔。雖被告又以係受脅迫而取得上開偽鈔等語置辯，惟
    始終無法舉證證明之，且有人以三千元幣值之代價脅迫其換取一千元紙鈔，其竟
    不知是偽鈔，亦與常理不符。又一般行使偽鈔者，為達以假鈔換真鈔之目的，均
    一再向商家購買小額物品，而以高面額之偽鈔支付，以此而獲取不當之利益。本
    件被告被查獲當日係先向丁○○購買一百元之溫度計，被告以偽造之一千元鈔支
    付後，因丁○○找錢而有九百元，然被告嗣再向乙○○購買一百元之地瓜時，既
    已有面額較小之百元鈔，理應以百元鈔支付，竟又以面額為一千元之偽鈔支付，
    顯見被告係藉購物而以偽鈔換取現金，至為明確，益徵所辯顯屬卸責之詞，洵不
    可採。
二、再被告於原審及本院審理時雖辯稱其患有精神疾病，以致無法辨識鈔票真假，並
    被人脅迫換取偽鈔云云，並提出其在醫院就診之診斷證明書以證明其係憂鬱症之
    精神病患，而依其於原審提出之診斷書所載，被告係重憂鬱症合併精神病症，長
    期情緒低潮，有自殺意念，自殺企圖，長期有罪惡感，重鬱發作時有幻覺，覺得
    有人跟蹤，被害想法，常合併情緒行為失控現象；而於本院又提出診斷證明書，
    記載被告係意識不清，疑似藥物過量等症狀。惟被告於原審及本院審理時，對於
    事實均能作明確之陳述，且對法院之發問亦能了解本院之問題而為正確回應，故
    應無心神喪失或精神耗弱之情形。又被告係向不詳姓名者購買上開偽鈔，其於購
    買時尚知以一千元購買三張千元偽鈔，符合以少換多之利益考量；另其於行使上
    開偽鈔時，購買之對象丁○○係二十三年出生，另乙○○為二十二年出生，均為
    七十歲上下之老翁，被告專挑年紀較大之對象，無非因其等年齡較大，注意力及
    辨識能力均已衰退，可能無法辨識鈔票之真偽，被告既能選擇行使偽鈔之對象，
    顯見其當時之精神狀態與常人並無不同。且被告均係購買低價物品，以換得高額
    之現金，益證被告於行使偽鈔時，並無達於心神喪失或精神耗弱之地步，是被告
    上開辯詞，亦無法解免其罪責。
三、按中華民國貨幣，由中央銀行發行之，中央銀行法第十三條第一項定有明文。中
    央銀行發行新台幣辦法第二條亦規定中華民國之貨幣為新台幣。被告行使之上開
    偽造千元紙鈔，係屬八十八年製版，由中央銀行發行者，故被告行使者，即為偽
    造之通用紙幣。核被告向丁○○行使偽鈔，所為係犯刑法第一百九十六條第一項
    前段之行使偽造通用紙幣罪。又被告向乙○○行使偽鈔，被乙○○識破而未得逞
    ，所為係犯同法第一百九十六條第三項、第一項前段之行使偽造通用紙幣未遂罪
    。又被告意圖供行使之用而收集偽鈔之低度行為，應為行使之高度行為吸收，不
    另論罪。被告先後二次行使既遂及未遂之犯行，時間緊接，所犯罪名相同，顯係
    基於概括犯意反覆為之，應從一重論以行使偽造通用紙幣罪，並加重其刑。
四、原審予以論罪科刑，固非無見。惟被告向乙○○行使偽鈔，並未得逞，應構成行
    使偽造通用紙幣未遂罪，原判決籠統論以既遂罪，即有未合。被告上訴否認犯罪
    罪，固無理由，惟原判決既有可議，自無可維持，應由本院予以撤銷改判。查被
    告自九十年六月二十一日起即因精神疾病住壢新醫院治療，迄九十二年七月間仍
    持續住院治療中，有壢新醫院之診斷證明書附原審卷可憑，被告於八十八年間引
    發憂鬱症，又長期失業在家，無法藉由工作取得正當利益，才會一時失慮，觸犯
    律法，衡度被告犯罪動機，顯與其他年輕力壯卻不事生產之罪犯不同，情狀實可
    憫恕，又本案被查獲之偽鈔僅有三張，數額甚微，且其犯罪所得已悉數歸還被害
    人，情節應屬輕微，本院審酌上情，認被告所為非係暴力型之犯罪，其行使偽鈔
    次數僅二次，危害尚輕，是被告犯罪之情狀，實非不可憫恕，法重情輕，爰依刑
    法第五十九條規定，減輕其刑。爰審酌被告犯罪之動機、手段、所生危害及犯後
    態度等一切情狀，量處如主文所示之刑。又被告前未曾受有期徒刑以上刑之宣告
    ，有本院被告全國前案紀錄表一紙在卷可憑，雖被告前亦曾因行使偽鈔案件，經
    檢察官偵查後認罪嫌不足，以臺灣桃園地方法院檢察署九十一年度偵字第一六０
    ００號不起訴處分在案，惟本院認被告本次所犯行使偽鈔數額甚少，犯行尚屬輕
    微，並非惡行重大之人，且罹有精神疾病，須長期就醫治療，衡之「宜教不宜罰
    」之刑事政策，使被告繫於囹圄，除科以處罰外，恐無法達到教化之目的，且被
    告犯後深具悔意，經此刑之宣告後，應知警惕而無再犯之虞，本院因認其刑之執
    行以暫不執行為適當，爰予以宣告緩刑四年，並於緩刑期內交付保護管束，培養
    其正確之法治觀念，用啟自新。
五、至扣案面額新台幣一千元鈔三張（編號為ＬＸ六五七六一一ＥＵ、ＥＭ六五七六
    一七ＥＵ、ＥＭ七九五七六九ＥＵ各一張），係屬偽造之通用紙幣，均應依刑法
    第二百條宣告沒收。
據上論斷，應依刑事訴訟法第三百六十九條第一項前段、第三百六十四條、第二百九
十九條第一項前段，刑法第五十六條、第一百九十六條第一項前段、第五十九條、第
七十四條第一款、第九十三條第一項、第二百條，罰金罰鍰提高標準條例第一條前段
，判決如主文。
本案經檢察官林炳雄到庭執行職務。
中      華      民      國    九十二    年     十二     月    三十一    日
                              臺灣高等法院刑事第十二庭
                                  審判長法  官  劉  景  星
                                        法  官  陳  博  志
                                        法  官  謝  靜  恒
右正本證明與原本無異。
如不服本判決，應於收受送達後十日內向本院提出上訴書狀，其未敘述上訴之理由者
並得於提起上訴後十日內向本院補提理由書（均須按他造當事人之人數附繕本）。
                                        書記官  魏  淑  娟
中      華      民      國    九十二    年     十二     月    三十一    日
附錄：本案論罪科刑法條全文
刑法第一百九十六條第一項
行使偽造、變造之通用貨幣、紙幣、銀行券，或意圖供行使之用而收集或交付於人者
，處三年以上十年以下有期徒刑，得併科五千元以下罰金。


司法院資訊處製作；財團法人民間司法改革基金會備份。
